---
title: "TP1 - Estimation par échantillonage"
author: "MARIANO ALBUQUERQUE, Melissa"
date: "2026-06-03"
output: html_document
---

```{r setup, include=FALSE}
knitr::opts_chunk$set(echo = TRUE)
```

# exercice 1

## item 2
Un avion de 100 places pèse 120 tonnes à vide, c’est-à-dire sans passager ni bagage, mais équipage au complet et plein de carburant effectué. 
Le poids d’un voyageur avec ses bagages est une variable aleatoire d’espérance 90 kg et d’ecart type 15 kg. 
Lorsque le poids total de l’avion depasse 130 tonnes, une partie des bagages doit être embarquée dans l’avion suivant. 
Cela se produit-il souvent (lorsque toutes les places de l’avion sont occupées) ? 

peso aviao vazio 120 toneladas ou 120.000kg
limite de carga 130.000kg
média 90kg 
desvio padrao 15kg

```{r}
peso_aviao <- 120000
limite_carga <- 130000
esperanca <- 90
desvio_padrao <- 15
passageiros <- 100
limite_passageiros <- limite_carga - peso_aviao
```

O **objetivo** é calcular a probabilidade de o peso total dos 100 passageiros ultrapassar 10.000 kg (já que 130.000 - 120.000 = 10.000 kg).

Resolução Passo a Passo:
### 1. Definir a variável de interesse (Soma)

Queremos analisar o peso total dos passageiros, que é a soma de 100 variáveis independentes: $S_{100} = X_1 + X_2 + \dots + X_{100}$.

### 2. Calcular a Esperança e Variância da Soma

```{r}
esperanca_soma <- passageiros*esperanca
variancia_soma <- passageiros*(desvio_padrao^2)
desvio_padrao_soma <- sqrt(variancia_soma)
```

### 3. Aplicar o TCL para normalização
Pelo TCL, como $n=100$ (que é $> 30$), a distribuição da soma $S_{100}$ é aproximadamente normal:$$S_{100} \sim \mathcal{N}(9000, 150^2)$$


### 4. Calcular a probabilidade no R
Para verificar se o peso excede 10.000 kg, queremos calcular $P(S_{100} > 10000)$. No R, utilizamos a função pnorm (função de distribuição acumulada). Como queremos o valor superior, usamos o argumento lower.tail = FALSE.

```{r}
probabilidade <- pnorm(limite_passageiros, mean = esperanca_soma, sd = desvio_padrao_soma, lower.tail = FALSE)
print(probabilidade)
```
La probabilité obtenue est environ $1,31 \times 10^{-11}$. Cette valeur étant extrêmement proche de zéro, nous pouvons conclure que le dépassement du poids maximal est un événement quasi impossible dans les conditions données.


# exercice 2 - Simulação do Teorema Central do Limite (TCL)

Neste exercício, o objetivo é demonstrar na prática, através de simulações computacionais no R, como a média de amostras de diferentes distribuições (Uniforme, Exponencial e Poisson) converge para uma distribuição Normal conforme o tamanho da amostra ($n$) aumenta. Você deve criar funções que gerem esses dados, visualizem os resultados e confirmem a teoria do TCL.

## item 1
### 1. Estrutura de uma Função no R
Como sugerido no material, uma função no R segue a sintaxe:
nome_da_funcao <- function(argumentos) { corpo da função }.

### 2. Criação da função simulTCLunif
Esta função simulará tiragens de uma distribuição uniforme no intervalo $[45, 135]$. Note que o centro (média) dessa distribuição é $90$, o que mantém a consistência com o exemplo anterior.
```{r}
simulTCLunif <- function(n, nb_simul) {
  dados <- matrix(runif(n * nb_simul, min = 45, max = 135), ncol = n)
  medias <- rowMeans(dados)
  hist(medias, probability = TRUE, main = "distribuição das médias - uniforme", xlab = "média", col = "green")
  mu <- 90
  sigma2 <- 675
  sd_media <- sqrt(sigma2 / n)
  curve(dnorm(x, mean = mu, sd = sd_media), add = TRUE)
  qqnorm(medias)
  qqline(medias)
}
```

```{r}
simulTCLunif(5, 10)
```

```{r}
simulTCLunif(50, 100)
```

```{r}
simulTCLunif(100, 1000)
```


```{r}
simulTCLexp <- function(n, nb_simul) {
  # lambda = 1/90
  dados <- matrix(rexp(n * nb_simul, rate = 1/90), ncol = n)
  medias <- rowMeans(dados)
  
  hist(medias, probability = TRUE, main = "Distribuição das Médias (Exponencial)")
  # Parâmetros da Normal teórica: média=90, var=8100/n
  curve(dnorm(x, mean = 90, sd = sqrt(8100/n)), add = TRUE, col = "green")
  
  qqnorm(medias); qqline(medias)
}
```

```{r}
simulTCLexp(5, 10)
```

```{r}
simulTCLexp(50, 100)
```

```{r}
simulTCLexp(100, 1000)
```


```{r}
simulTCLPois <- function(n, nb_simul) {
  # lambda = 90 (definido para ter média 90)
  # rpois gera valores da distribuição de Poisson
  dados <- matrix(rpois(n * nb_simul, lambda = 90), ncol = n)
  
  # Calcula a média de cada amostra
  medias <- rowMeans(dados)
  
  # Histograma das médias amostrais
  hist(medias, probability = TRUE, main = "Distribuição das Médias (Poisson)", 
       xlab = "Médias", col = "hotpink")
  
  # Adiciona a curva normal teórica: mu = 90, sd = sqrt(90/n)
  curve(dnorm(x, mean = 90, sd = sqrt(90/n)), add = TRUE, col = "green", lwd = 2)
  
  # Gráfico Quantile-Quantile
  qqnorm(medias)
  qqline(medias, col = "green")
}
```

```{r}
simulTCLPois(5, 10)
```

```{r}
simulTCLPois(50, 100)
```

```{r}
simulTCLPois(100, 1000)
```










