---
title: "TP2 - Estimation par échantillonage"
author: "MARIANO ALBUQUERQUE, Melissa"
date: "2026-06-03"
output: html_document
---

```{r setup, include=FALSE}
knitr::opts_chunk$set(echo = TRUE)
```

# Exercício 1: Tiragem de Amostras (Sondagem Aleatória Simples)

## 1) Conceitos básicos de sample

### a) Tipo da variável 1:200:
A expressão 1:200 cria um vetor numérico de sequência (do tipo integer no R). Ele contém 200 números inteiros consecutivos de 1 a 200.  

### b) Armazenamento do amostra:
Para extrair um amostra de 20 indivíduos sem repetição, usamos o parâmetro replace = FALSE:  
```{r}
ech1 <- sample(1:200, 20, replace = FALSE)
```

### c) Verificação de repetições:
Para garantir que não há valores duplicados, usamos a função **anyDuplicated()** ou comparamos o tamanho do vetor original com o tamanho do conjunto de valores únicos **(unique)**:
```{r}
# Se retornar 0, não há duplicados
anyDuplicated(ech1)

# Ou, se o tamanho dos únicos for igual ao tamanho do vetor, está correto:
length(unique(ech1)) == length(ech1)
```

## 2) Exemplo com nomes
Para extrair 3 indivíduos de um vetor de nomes, o raciocínio é o mesmo:
```{r}
P <- c("Bob", "Nico", "Ali", "Fabien", "Malik", "John", "Jean", "Chris", "Karl")
ech2 <- sample(P, 3, replace = FALSE)
```

## 3) Importação e SAS com data frames
Para extrair um amostra de linhas de um banco de dados, usamos o sample nos índices das linhas do data frame:
```{r}
# Supondo que STID seja seu data frame:
indices <- sample(1:nrow(STID), 10, replace = FALSE)
ech_stid <- STID[indices, ] # Extrai as linhas correspondentes aos índices sorteados
```


```{r}
library(questionr)
data(hdv2003)

# Tabela simples
table(hdv2003$freres.soeurs)

# Tabela com porcentagens (mais útil para análise)
freq(hdv2003$freres.soeurs)
```



Exercício 2, item 3: Sondagem Aleatória Simples (SAS)
b) Extração da Amostra (SAS)
Para extrair uma amostra de 50 indivíduos (n=50) do conjunto de dados hdv2003, utilizamos a função sample() nos índices das linhas do data frame.

```{r}
# Definimos o tamanho da amostra
n <- 50

# Sorteamos 50 índices únicos entre 1 e o total de linhas do hdv2003
indices <- sample(1:nrow(hdv2003), n, replace = FALSE)

# Criamos o data frame da amostra (ech)
ech <- hdv2003[indices, ]
```


c) Estimativa da média na amostra
Agora, calculamos a média da variável freres.soeurs nesta amostra específica.
```{r}
# Calculamos a média da amostra
estimativa_media <- mean(ech$freres.soeurs, na.rm = TRUE)
print(estimativa_media)
```
Nota: O argumento na.rm = TRUE é fundamental, pois ele instrui o R a ignorar valores ausentes (NA) no cálculo da média.  

Exercício 2, item 4: Automatizando com FunçõesAgora vamos criar a função sondage para reproduzir esse processo de forma automática, conforme pedido.  

a) Função sondageEsta função facilitará o seu trabalho, pois você só precisará fornecer o banco de dados, a variável e o tamanho da amostra.  
```{r}
sondage <- function(df, var, n) {
  # Sorteia os índices
  indices <- sample(1:nrow(df), n, replace = FALSE)
  # Extrai a amostra
  ech <- df[indices, ]
  # Calcula e retorna a média da variável solicitada
  return(mean(ech[[var]], na.rm = TRUE))
}

# Exemplo de uso:
sondage(hdv2003, "freres.soeurs", 50)
```

b) Função estimations
Esta função vai "rodar o experimento" várias vezes (nbSond), criando um vetor com várias estimativas diferentes. Isso é o que chamamos de distribuição amostral.
```{r}
estimations <- function(df, var, n, nbSond) {
  resultados <- numeric(nbSond) # Cria um vetor vazio para armazenar os resultados
  
  for(i in 1:nbSond) {
    resultados[i] <- sondage(df, var, n)
  }
  
  return(resultados)
}
```


Por que fazemos isso?
Ao rodar a função estimations 1000 vezes, você verá que, embora cada amostra de 50 pessoas dê um resultado diferente, a média dessas 1000 estimativas estará muito próxima da verdadeira média da população total. É assim que validamos se a nossa amostra é um bom "espelho" da população.  Agora que você tem essas funções, tente rodar a questão 4c para armazenar 1000 resultados na variável resultats:


```{r}
resultats <- estimations(hdv2003, "freres.soeurs", 50, 1000)
```

Análise da Estabilidade das Estimativas
O objetivo aqui é verificar se, ao repetir o sorteio 1000 vezes, as estimativas se comportam como uma distribuição normal (o que valida a teoria da amostragem).

1. Análise Visual (Boxplot, Histograma e Q-Q Plot)
Execute os comandos abaixo para visualizar a distribuição dos resultados:

```{r}
# 4d) Diagrama em caixa (Boxplot)
boxplot(resultats, main="Distribuição das Estimativas da Média", ylab="Média de irmãos")

# 4e) Histograma
hist(resultats, breaks=30, main="Histograma das 1000 Estimativas", xlab="Média estimada", col="lightblue")

# 4f) Q-Q Plot e Reta de Henry
qqnorm(resultats)
qqline(resultats, col="red")
```


2. Testes Estatísticos (Skewness e Kurtosis)
Para confirmar a simetria e a forma da distribuição, utilizamos o pacote moments. O Skewness mede a assimetria e o Kurtosis mede o achatamento (se há muitos valores extremos).

```{r}
# Caso não tenha o pacote instalado: install.packages("moments")
library(moments)

skewness(resultats) # Valores próximos de 0 indicam simetria
kurtosis(resultats) # Valor próximo de 3 indica que a distribuição é próxima da normal
```

Como interpretar e concluir o Exercício 2:Boxplot: Observe se a mediana está bem centralizada e se existem muitos outliers. Valores extremos fora dos "bigodes" indicam amostras que foram muito atípicas durante o sorteio.  Histograma: Se o seu gráfico tiver um formato de "sino", isso visualmente confirma que as estimativas médias tendem à normalidade.  Q-Q Plot: Se os pontos estiverem alinhados sobre a reta vermelha, a distribuição das suas 1000 estimativas segue uma lei normal. Se houver curvatura nas pontas, significa que a distribuição das médias tem "caudas" mais pesadas que a normal.  Skewness e Kurtosis: * Um skewness perto de 0 confirma que não há uma inclinação viciada.  Um kurtosis perto de 3 (ou excesso de curtose perto de 0) sugere uma normalidade ideal.  Conclusão: Ao final, compare a média da população real (mean(hdv2003$freres.soeurs, na.rm=T)) com a média das suas 1000 estimativas. Elas devem ser muito próximas. Isso prova que, embora uma única amostra possa errar, a média das amostras é um estimador não viesado e muito confiável para a população.

Exercício 2, Item 5: Estimação de uma proporçãoa) Por que estimar uma proporção é o mesmo que estimar uma média?Em estatística, quando você tem uma variável binária (0 ou 1, como "não satisfeito" vs "satisfeito"), a média dessa variável é matematicamente igual à proporção de indivíduos que possuem a característica "1".  Se você transformar a variável trav.satisf (que pode ser texto ou fator) em números (0 para não satisfeito, 1 para satisfeito), a média resultará diretamente no percentual de pessoas satisfeitas.b) Estimação da variável trav.satisfPara aplicar isso ao hdv2003, precisamos garantir que o R entenda a variável como binária.

```{r}
# 1. Transformar a variável de interesse em 0 e 1
# Supondo que "Satisfait" seja o nível desejado
hdv2003$satisf_bin <- ifelse(hdv2003$trav.satisf == "Satisfait", 1, 0)

# 2. Aplicar as funções criadas anteriormente usando a nova variável binária
# Estimativa de uma única amostra
estimativa_prop <- sondage(hdv2003, "satisf_bin", 50)

# Distribuição de 1000 estimativas
resultats_prop <- estimations(hdv2003, "satisf_bin", 50, 1000)
```

```{r}
unique(hdv2003$trav.satisf)
```

```{r}
# Criamos uma coluna nova chamada 'satisf_num' que só tem 0 e 1
hdv2003$satisf_num <- ifelse(hdv2003$trav.satisf == "Satisfait", 1, 0)

# Agora, peça a média desta coluna nova
mean(hdv2003$satisf_num, na.rm = TRUE)
```


3. Ajuste na sua função sondage
Se a sua função sondage está dando esse erro, é porque você está passando o nome da variável original (texto) em vez da variável que você transformou.

Quando for chamar a função, certifique-se de passar o nome da coluna que contém números:

```{r}
# ERRADO:
#sondage(hdv2003, "trav.satisf", 50) 

# CERTO (usando a coluna que você transformou em 0 e 1):
sondage(hdv2003, "satisf_num", 50)
```























