---
title: "tp2 test"
author: "MARIANO ALBUQUERQUE, Melissa"
date: "2026-06-04"
output: html_document
---

```{r setup, include=FALSE}
knitr::opts_chunk$set(echo = TRUE)
```

# Exercice 1 : tirage d’échantillons
## 1
```{r}
n_amostra <- 20
N_população <- 200
```
tirage sans remise = SAS

```{r}
# sample(1:N, n, replace = FALSE), replace = FALSEé pra garantir que não tenha repetição
```

1a) Variables quantitative discrete.
1b) 
```{r}
ech1 <- sample(1:200, 20, replace = FALSE)
ech1
```

1c) 
```{r}
# verificar se tem alguma duplicata na amostra
anyDuplicated(ech1)
```
-----------------------------------------------------------------------
## 2
```{r}
P <- c("Bob", "Nico", "Ali", "Fabien", "Malik", "John", "Jean", "Cris", "Karl")
```

```{r}
ech2 <- sample(P, 3, replace = FALSE)
ech2
```

## 3
3a) 
```{r}
STID <- read.csv("reponsesSTID.csv", stringsAsFactors = TRUE)
STID
```

```{r}
str(STID)
```


```{r}
STID <- transform(STID,
                  cp.naissance = as.character(cp.naissance))
```

```{r}
str(STID)
```

3b)
```{r}
n <- 10
indices <- sample(1:nrow(STID), size = n, replace = FALSE)
```

```{r}
ech_stid <- STID[indices, ]
ech_stid
```


# Exercice 2 : Sondage Aléatoire Simple 

## 2

```{r}
library(questionr)
data(hdv2003)
```

## 3
a) Donner la distribution (tri à plat) de la variable nombre de frères et soeurs, en tracer deux 
représentations graphiques puis commenter.

"tri à plat" (também chamado de tabela de frequências)
```{r}
freq(hdv2003$freres.soeurs)
```


```{r}
table_freres.souers <- table(hdv2003$freres.soeurs)
table_freres.souers
```

```{r barplot}
barplot(table_freres.souers, col = "green")
```

b) Extraire de cette population, sous forme d’un data frame, un échantillon de 50 individus par SAS 
et le stocker dans la variable ech.
```{r}
n <- 50
indices2 <- sample(1:nrow(hdv2003), size = n, replace = FALSE)
ech_hdv <- hdv2003[indices2, ]
```


c)
```{r}
# Calculamos a média da amostra (ech), especificando a variável
estimativa_media <- mean(ech_hdv$freres.soeurs, na.rm = TRUE)

# Exibe o valor calculado
print(estimativa_media)
```

d) Réitérer l’échantillonnage puis l’estimation 3 fois, commenter les résultats et comparer à la 
vraie valeur sur la population. 
```{r}
# Repetição 1
indices1 <- sample(1:nrow(hdv2003), 50, replace = FALSE)
media1 <- mean(hdv2003$freres.soeurs[indices1], na.rm = TRUE)

# Repetição 2
indices2 <- sample(1:nrow(hdv2003), 50, replace = FALSE)
media2 <- mean(hdv2003$freres.soeurs[indices2], na.rm = TRUE)

# Repetição 3
indices3 <- sample(1:nrow(hdv2003), 50, replace = FALSE)
media3 <- mean(hdv2003$freres.soeurs[indices3], na.rm = TRUE)

# Mostra os resultados
print(c(media1, media2, media3))
```

```{r}
pop_media <- mean(hdv2003$freres.soeurs, na.rm = TRUE)
print(pop_media)
```

e) Comparer la vraie valeur à vos 4 estimations puis conclure.
```{r}
valor.1 <- estimativa_media - pop_media
valor.2 <- media1 - pop_media
valor.3 <- media2 - pop_media
valor.4 <- media3 - pop_media

print(valor.1)
print(valor.2)
print(valor.3)
print(valor.4)
```



## 4 
a) Ecrire une fonction *sondage* qui prend comme argument un data frame df, le nom var d’une de 
ses variables quantitatives (sous forme de chaîne de caractère), une taille d’échantillon n et qui 
retourne en sortie l’estimations de la moyenne de la population réalisée à partir du tirage par SAS de 
n individus dans le data frame df c’est-à-dire qui reproduit le résultat des questions 3) b) et c).
```{r}
sondage <- function(df, var, n) {
  # 1. Tirage des indices (SAS)
  indices <- sample(1:nrow(df), n, replace = FALSE)
  
  # 2. Extraction de l'échantillon
  ech <- df[indices, ]
  
  # 3. Calcul de la moyenne de la variable spécifiée
  # On utilise df[[var]] pour accéder à la colonne via son nom en chaîne de caractères
  moyenne_estimee <- mean(ech[[var]], na.rm = TRUE)
  
  # 4. Retourner le résultat
  return(moyenne_estimee)
}
```

```{r}
# Exemple pour le nombre de frères et sœurs
resultat <- sondage(hdv2003, "freres.soeurs", 500)
print(resultat)
```

 b) Ecrire une fonction *estimations* qui prend comme argument un data frame df, le nom var d’une 
de ses variables quantitatives (sous forme de chaîne de caractère), une taille d’échantillon n, le 
nombre de Sondages Aléatoires Simples nbSond à réitérer et qui retourne en sortie le vecteur des 
nbSond estimations de la moyenne de la population réalisées à partir de tirages par SAS 
d’échantillons de n individus dans le data frame df. 

```{r}
estimations <- function(df, var, n, nbSond) {
  # 1. Cria um vetor vazio do tamanho de nbSond para guardar os resultados
  vecteur_estimations <- numeric(nbSond)
  
  # 2. Cria um loop que repete o processo nbSond vezes
  for(i in 1:nbSond) {
    # Chama a função sondage criada anteriormente e guarda no vetor
    vecteur_estimations[i] <- sondage(df, var, n)
  }
  
  # 3. Retorna o vetor completo com todas as médias calculadas
  return(vecteur_estimations)
}
```

```{r}
# Executa a função e guarda o resultado na variável 'simulacao'
simulacao <- estimations(hdv2003, "freres.soeurs", 50, 1000)

# Para ver o resultado (os primeiros valores do vetor):
head(simulacao)

# Para ver a média de todas as 1000 estimativas (deve ser muito próxima da real!):
mean(simulacao)
```





























